【裁判字號】    89,易,12
【裁判日期】    890211
【裁判案由】    重利
【裁判全文】
臺灣新竹地方法院刑事判決                            八十九年度易字第一二號
    公  訴  人  臺灣新竹地方法院檢察署檢察官
    被      告  乙○○
右列被告因重利案件，經檢察官提起公訴（八十七年度偵字第七一三六號），本院判
決如左：
    主  文
乙○○連續乘他人急迫貸以金錢，而取得與原本顯不相當之重利，處有期徒刑伍月，
併科罰金壹萬元，有期徒刑如易科罰金，罰金如易服勞役，均以參佰元折算壹日。
    事  實
一、乙○○基於概括犯意，趁甲○○因投資直銷生意失敗急需金錢，連續先於八十八
    年二月二十六日，貸與新台幣（下同）二十萬元，並約定利息之計算以每十日為
    一期，每期為每一萬元利息一千元，且於交付借款時先扣取利息二萬元，實際僅
    交付十八萬元。甲○○並在國軍八一三醫院前依約繳交三、四、五月份共十期之
    利息；再於同年六月間（起訴書誤載為三月初），在國軍八一三醫院前，貸與甲
    ○○四萬元，利息之計算仍以每十日為一期，每期為每一萬元利息一千元，且於
    交付借款時先扣除利息二萬四千元（其中二萬元為第一次二十元借款部分之利息
    ，另四千元為本次借款之利息），實際僅交付一萬六千元。甲○○並依約繳交六
    月份共三期之利息計七萬二千元。甲○○因無力再繳息，乙○○乃以複利計算利
    之息至同年八月初，並告知甲○○合計共欠三十九萬元。甲○○乃勉強再付四期
    （每期三萬九千元）利息，計十五萬六千元。嗣甲○○已無力再付息，並未與乙
    ○○聯絡。乙○○嗣於同年九月二十二日十六時二十分許在新竹市○○路中國信
    託銀行前遇甲○○，乃與之前往新竹市○○路四百八十九號信用當鋪要求甲○○
    簽發三十九萬元之本票供擔保，而取得與原本不相當之利息。
二、案經新竹市警察局移請台灣新竹地方法院檢察署檢察官偵查起訴。
  理  由
一、訊據被告乙○○固坦承有貸以被害人甲○○金錢之事實，然矢口否認有何重利犯
    行，辯稱：伊借予被害人二次金錢，第一次為二十萬元，被害人說一星期至十日
    可還，伊未要求利息，是被害人自己拿二萬元給伊；第二次借予被害人十九萬元
    ，亦係被害人自己拿一萬九千元給伊。嗣被害人避不見面，經伊尋獲，乃要求被
    害人簽發三十九萬元之本票，伊並未再被害人拿過任何利息云云。惟查，被告趁
    被害人急需用錢，貸以金錢並取得與原本不相當之重利之事實，業據被害人指述
    綦詳。被告於警訊中亦坦承利息之計算係以每十日為一期，每期每一萬元利息一
    千元，並於借款時預扣一期之利息後再交付其餘金錢。苟被告未要求利息，被害
    人豈可能自己交付此與原本顯不相當之重利？本件顯非被告未要求利息或被害人
    自己拿利息給被告。再被害人於警訊中供稱本件係先於八十八年二月二十六日借
    二十萬元，於交付借款時先扣取利息二萬元，伊並依約繳交三、四、五月份共十
    期之利息；再於同年六月間借四萬元，於交付借款時先扣除利息，伊並依約繳交
    六月份共三期之利息計七萬二千元。伊因無力再繳息，被告乃將本金及未付之利
    息利上加利至同年八月初，告知伊合計共欠三十九萬元。伊乃再付四期計十五萬
    六千元利息。嗣於同年九月二十二日十六時二十分許在新竹市○○路中國信託銀
    行前遇被告，乃前往新竹市○○路四百八十九號信用當鋪簽發三十九萬元之本票
    。被害人既僅繳交至八十八年六月份之利息，如以被害人所稱之借款二十四萬元
    ，以每期之利息為每一萬元利息一千元，並以複利計算，則被害人迄八十八年八
月初計未繳交五期利息，累計本息約三十九萬一千餘元。本件前開本票雖因警方
    搜索未獲而未扣案，惟被告及被害人均稱有此三十九萬元之本票存在，且對本票
    之金額、實際簽發日期供述相符。核對此本票金額與被害人所稱之本息金額，大
    致相符。參以被告所稱被害人除於八十八年三月間二次借款（第一次二十萬元，
    第二次十九萬元）時所交付之一期利息外，未曾再付息，則被害人累計積欠之利
    息已甚為可觀，何以被害人於八十八年九月間遇被告後僅要求害人簽發本金三十
    九萬元之本票？是被告應僅係貸與被害人二十四萬元，而非三十九萬元，並有收
    取多次之利息。被害人所述應與事實相符而可採信。益徵被告確有重利犯行。是
    被告前開所辯，尚不足採，本件事證明確，被告犯行堪以認定。
二、核被告所為，均係犯刑法第三百四十四條之重利罪。被告先後二次行為，時間緊
    接，犯罪構成要件相同，顯係基於概括之犯意為之，為連續犯，應依刑法第五十
    六條之規定以一罪論，並加重其刑。爰審酌被告之品行、所經營之規模非大，惟
    不思以正途賺取金錢而乘人急迫牟取高利，使人愈陷窮困，並破壞正常之金融秩
    序、所牟取之利益甚多，及其犯罪後態度等一切情狀，量處如主文所示之刑，並
    諭知易科罰金及易服勞役之折算標準示懲。
三、據上論斷，應依刑事訴訟法第二百九十九條第一項前段，刑法第五十六條、第三
    百四十四條、第四十一條、第四十二條第二項、罰金罰鍰提高標準條例第一條前
    段、第二條，判決如主文。
本案經檢察官黃仁宏到庭執行職務。
中      華      民      國      八十九  年      二      月     十一     日
                                台灣新竹地方法院刑事第二庭
                                    法      官    鄭    文    祺
右正本證明與原本無異。
如不服本判決，應於判決送達後十日內向本院提出上訴狀( 應附繕本 )，上訴於
臺灣高等法院。
                                    書  記  官    郭    廷    耀
中      華      民      國      八十九  年      二      月     十一     日
附錄法條：
刑法第三百四十四條
乘他人急迫、輕率或無經驗貸以金錢或其他物品，而取得與原本顯不相當之重利者，
處一年以下有期徒刑、拘役或科或併科一千元以下罰金。


司法院資訊處製作；財團法人民間司法改革基金會備份。
